臺灣新北地方法院民事裁定
110年度消債職聲免字第233號
聲  請  人  林益崇  

代  理  人  李岳峻律師
相  對  人  玉山商業銀行股份有限公司

法定代理人  黃男州  
代  理  人  朱逸君  
相  對  人  凱基商業銀行股份有限公司


法定代理人  魏寶生  


相  對  人  和潤企業股份有限公司

法定代理人  劉源森  
代  理  人  張靖淳  
上列聲請人因消費者債務清理事件聲請免責，本院裁定如下：
    主  文
債務人甲○○應予免責。
    理  由
一、按法院為終止或終結清算程序之裁定確定後，除別有規定外
    ，應以裁定免除債務人之債務。又法院裁定開始清算程序後
    ，債務人有薪資、執行業務所得或其他固定收入，扣除自己
    及依法應受其扶養者所必要生活費用之數額後仍有餘額，而
    普通債權人之分配總額低於債務人聲請清算前2 年間，可處
    分所得扣除自己及依法應受其扶養者所必要生活費用之數額
    者，法院應為不免責之裁定，但債務人證明經普通債權人全
    體同意者，不在此限。而債務人有下列各款情形之一者，法
    院應為不免責之裁定，但債務人證明經普通債權人全體同意
    者，不在此限：( 一) 於7 年內曾依破產法或本條例規定受
    免責；( 二) 故意隱匿、毀損應屬清算財團之財產，或為其
    他不利於債權人之處分，致債權人受有損害；( 三) 捏造債
    務或承認不真實之債務；( 四) 聲請清算前2 年內，因消費
    奢侈商品或服務、賭博或其他投機行為，所負債務之總額逾
    聲請清算時無擔保及無優先權債務之半數，而生開始清算之
    原因；( 五) 於清算聲請前1 年內，已有清算之原因，而隱
    瞞其事實，使他人與之為交易致生損害；( 六) 明知已有清
    算原因之事實，非基於本人之義務，而以特別利於債權人中
    之一人或數人為目的，提供擔保或消滅債務；( 七) 隱匿、
    毀棄、偽造或變造帳簿或其他會計文件之全部或一部，致其
    財產之狀況不真確；( 八) 故意於財產及收入狀況說明書為
    不實之記載，或有其他故意違反本條例所定義務之行為，致
    債權人受有損害，或重大延滯程序。消費者債務清理條例（
    下稱消債條例）第132 條、第133 條、第134 條分別定有明
    文。準此，依消債條例所規定之清算制度，實質上即為破產
    法上破產之特別程序，其目的在於使債權人獲得公平之受償
    ，避免債務人遭受多數債權人個別對其強制執行，而無法重
    建經濟，以使債務人得有更生之機會，防止社會經濟發生混
    亂，故清算制度並非在使債務人恣意消費所造成之債務，轉
    嫁予債權人負擔，是債務人如無不免責之事由存在，法院應
    為免責之裁定。
二、本件聲請人即債務人甲○○前於民國109年9月4日向本院聲請
    清算，並經本院以109年度消債清字第190號裁定自109年12
    月22日開始清算程序，嗣經本院司法事務官以109年度司執
    消債清字第184號進行清算程序，本院並於110年9月23日作
    成分配表，記載分配之順位、比例及方法，且該分配表併經
    本院認可後予以公告確定，並由本院依該分配表分配各債權
    人即全體相對人收訖在案，本院依消費者債務清理條例第12
    7 條第1 、2 項於110年11月1日為清算終結之裁定並確定在
    案等情，業據本院調取上開債務清理事件相關卷宗核閱屬實
    。本院所為終結清算程序之裁定既已確定，依首揭消債條例
    規定，法院應審酌債務人是否有消債條例第133 條、第134 
    條所定應為不免責裁定之情形。
三、本院前通知聲請人即債務人、相對人即全體債權人就聲請人
    應否免責乙事表示意見，並指定於111年4月28日到庭陳述意
    見，相對人和潤企業股份有限公司表示沒有意見；其餘相對
    人均以書狀或到庭陳述表示不同意聲請人免責，則本件並無
    消債條例第133 條但書、第134 條但書所定應以裁定聲請人
    免責之情事存在，合先敘明。
四、就聲請人是否有消債條例第133條規定之不免責情形部分：
  ㈠揆諸前開消債條例第133條規定，可知消債條例第133條規定
    之不免責事由，應符合「法院裁定開始清算程序後，債務人
    有薪資、執行業務所得或其他固定收入，扣除自己及依法應
    受其扶養者所必要生活費用之數額後仍有餘額」及「普通債
    權人之分配總額低於債務人聲請清算前2 年間，可處分所得
    扣除自己及依法應受其扶養者所必要生活費用之數額」之要
    件，若其中有一要件不符，即無符合該條不免責之事由。
  ㈡聲請人主張其於裁定開始清算程序（即109年12月22日）後之
    收入與清算聲請狀原先陳報之收入相同，每月薪資38,000元
    ，雖未提出證據證明，然前經本院於清算聲請時審酌，認聲
    請人之主張堪可憑採，聲請人於本院裁定開始清算程序後，
    每月有38,000元之固定收入乙節，應堪認定。又聲請人主張
    必要生活費用依消債條例第64條之2 第1 項認定，即以新北
    市最低生活標準的1.2 倍計算（見本院卷第46頁），雖未提
    出任何證據為證，然聲請人上開支出衡符現今經濟社會消費
    常情，自為可採，聲請人於清算程序開始後每月必要生活費
    用為18,960元（計算式：15,800元×1.2＝18,960元）。
　　聲請人復主張其育有3名未成年子女，每月負擔子女扶養費2
    7,900元乙節，本院審酌聲請人之3名子女分別係100年2月5
    日、101年3月15日、104年7月2日出生（見本院清算卷第75
    至76頁），現年11、10、7歲，仍有受聲請人扶養之必要，
    而聲請人上開主張同聲請清算時之主張相同，是聲請人主張
    每月負擔子女扶養費27,900元堪可憑採。
　㈢綜上，聲請人於清算程序開始後，每月收入扣除自己及依法
    應受其扶養者每月必要生活費用後已無餘額，則本件聲請人
    即無消債條例第133 條所定「於清算程序開始後債務人有薪
    資、執行業務所得或其他固定收入，扣除自己及依法應受其
    扶養者所必要生活費用之數額後仍有餘額」之要件，自無消
    債條例第133 條所定不免責之情事。至本件債權人之分配總
    額是否低於債務人聲請清算前2 年間，可處分所得扣除自己
    及依法應受其扶養者所必要生活費用之數額之要件，即無再
    予審酌之必要，併此敘明。準此，本件聲請人並無消債條例
    第133 條所定不免責之情形，應堪認定。
五、相對人凱基商業銀行股份有限公司固提出聲請人於聲請清算
    前之消費明細（見本院卷第44至45頁），供本院審酌聲請人
    是否係因奢侈消費致生清算債務，而有消債條例第134 條第
    4 款不予免責情形。查，聲請人係於109年9月4日聲請清算
    ，是本件應審查聲請人於109年9月4日前2 年內（即107 年9
    月4日起至109年9月3日止），有無修正後消債條例第134 條
    第4 款所定情形，以定聲請人是否有該款所定不免責要件。
    凱基商業銀行股份有限公司雖提出前開期間內聲請人所為消
    費行為之信用卡消費明細，然未有聲請人消費之具體商品品
    名，故尚難以此遽認聲請人有消費奢侈商品或服務或其他投
    機行為，致其所負債務之總額逾聲請清算時無擔保及無優先
    權債務之半數之情形，是以，聲請人無消債條例第134 條第
    4 款所定不予免責之情形。
六、又消債條例關於清算程序係以免責主義為原則，不免責為例
    外，則各相對人如主張聲請人尚有消債條例第134 條其餘各
    款所定之行為，自應就聲請人合於上開要件之事實，舉證以
    實其說。惟相對人等均迄未具體說明或提出相當事證證明，
    自難認聲請人有消債條例第134 條各款所定不免責情事，故
    聲請人並無消債條例第134 條所定不免責事由之存在，堪以
    認定。
七、綜上所述，本件聲請人於清算程序開始後，每月收入扣除每
    月生活必要支出後已無餘額，而無消債條例第133 條所定不
    免責情事，復查無消債條例第134 條各款所定應不免責之事
    由存在，揆諸首揭法律規定，本件聲請人聲請免責為有理由
    ，應予准許，爰裁定如主文。
中　　華　　民　　國　　111 　年　　5 　　月　　27　　日
                  民事第六庭    法  官  黃信滿
以上正本證明與原本無異。
如不服本裁定，應於收受送達後10日內向本院提出抗告狀，並應
繳納抗告費新臺幣1,000元。
中　　華　　民　　國　　111 　年　　5 　　月　　27　　日
                                書記官  林沂㐵